臺灣高等法院臺南分院刑事判決　九十六年度上訴字第五五五號
上訴人　臺灣雲林地方法院檢察署檢察官
被　告　甲○○
上列上訴人因被告違反毒品危害防制條例案件，不服臺灣雲林地
方法院九十六年度訴字第六０號中華民國九十六年三月三十日第
一審判決（起訴案號：臺灣雲林地方法院檢察署九十五年度毒偵
字第一四０三號，併辦案號：同上署九十六年度毒偵字第八０號
），提起上訴，本院判決如下：
    主    文
原判決撤銷。
甲○○施用第一級毒品，累犯，處有期徒刑捌月，減為有期徒刑
肆月，如易科罰金以新臺幣壹仟元折算壹日。扣案之注射針筒壹
支，沒收。
    事    實
一、甲○○前於民國（下同）九十一年間，因施用毒品案件，經
    觀察、勒戒後，認無繼續施用毒品之傾向，由臺灣雲林地方
    法院檢察署檢察官九十一年度毒偵字第二一四號為不起訴處
    分確定；於九十一年間，再因施用毒品案件，經觀察、勒戒
    後，認無繼續施用毒品之傾向，由臺灣雲林地方法院檢察署
    檢察官九十一年度毒偵字第一０四二、一一一二、一一五二
    及一二三六號，為不起訴處分確定。復因竊盜及毒品危害防
    制條例案件，經臺灣雲林地方法院於九十一年度六簡字第一
    八一號、九十二年度訴字第四一四號，分別判處有期徒刑六
    月及一年二月確定，二罪接續執行，於九十四年三月三十一
    日縮短刑期執行完畢。詎不知悔改，於觀察、勒戒執行完畢
    後五年內，基於施用第一級毒品海洛因之犯意，於九十五年
    九月八日十五時許回溯前七十二小時內之某時，在其雲林縣
    斗南鎮○○里○○路五十巷十一號住處，以將毒品海洛因摻
    水後置於針筒內注射之方式，施用毒品海洛因。嗣於九十五
    年九月八日十四時許，駕駛未懸掛車牌之自小客車，為警在
    雲林縣斗南鎮○○路三七之七號保安宮前盤查，並在其身上
    扣得注射針筒一支。
二、案經雲林縣警察局斗六分局報請臺灣雲林地方法院檢察署檢
    察官偵查起訴。
    理    由
一、上揭犯罪事實，業據被告甲○○於原審坦承不諱，經警查獲
    採取其尿液送檢驗結果，呈「嗎啡陽性」反應，有詮昕科技
    股份有限公司濫用藥物尿液檢驗報告在卷可稽，並有注射針
    筒一支扣案可證，被告自白與事實相符，事證明確。按觀察
    、勒戒或強制戒治執行完畢釋放後，五年內再犯第十條之罪
    者，檢察官應依法追訴，毒品危害防制條例第二十三條第二
    項，定有明文。被告前因施用毒品案件，經觀察、勒戒後，
    認無繼續施用毒品之傾向，由檢察官於九十二年一月二十三
    日為不起訴處分確定，有臺灣雲林地方法院檢察署刑案資料
    查註紀錄表、全國施用毒品案件紀錄表、不起訴處分書及臺
    灣高等法院被告前案紀錄表在卷可參，於五年內再犯本件施
    用第一級毒品，自應依法訴追。被告施用第一級毒品犯行堪
    以認定。
二、按海洛因業經列入毒品危害防制條例第二條第二項第一款所
    規定之第一級毒品，禁止非法持有、施打及吸用，毒品危害
    防制條例第二條第二項第一款定有明文。核被告施用海洛因
    所為，係犯毒品危害防制條例第十條第一項施用第一級毒品
    罪。被告持有第一級毒品進而施用，其持有之低度行為，為
    施用之高度行為吸收，不另論罪。被告有如事實欄所載之前
    案紀錄，有臺灣高等法院被告前案紀錄表在卷可稽，於五年
　　以內故意再犯有期徒刑以上之罪，為累犯，應依刑法第四十
　  七條第一項規定，加重其刑。原審法院據以論科，固非無見
    。惟起訴部分僅上開施用第一級毒品犯行，與檢察官於原審
    移送九十六年度毒偵字第八０號併辦部分，認被告另於九十
    六年一月六日十八時許吸毒，為警於九十六年一月六日二十
    三時許，在雲林縣斗南鎮○○街六五號「他里霧旅社二一八
    號房」，查獲其所有毒品海洛因一包（淨重０．二公克），
    及供施用毒品之注射針筒及塑膠鏟管各一支云云，尚無集合
    犯、接續犯關係，詳如後述，原判決認被告之施用毒品行為
    屬接續犯關係，予以併案審理，論以一罪，自有未合。另被
    告犯罪時間在九十六年四月二十四日之前，原判決未及適用
    九十六年七月十六日施行之九十六年罪犯減刑條例第二條第
    一項第三款規定予減刑，亦有未當。公訴人上訴指摘及此，
    為有理由，自屬無法維持，應由本院撤銷改判之。爰審酌被
    告前因施用毒品案件，經觀察、勒戒及執行有期徒刑完畢，
    仍未戒絕，繼續施用毒品海洛因，顯見沈溺於毒品，及犯後
　　坦承犯行等一切情狀，量處有期徒刑八月，因犯罪時間在九
　  十六年四月二十四日之前，依九十六年七月十六日施行之九
    十六年罪犯減刑條例第二條第一項第三款規定減其刑期二分
    之一，應減為有期徒刑四月，併諭知如易科罰金以新臺幣一
    千元折算一日。扣案之注射針筒一支，為被告所有供施用毒
    品海洛因使用，為被告供明在卷，依刑法第三十八條第一項
    第二款規定，宣告沒收之。
三、檢察官於原審移送九十六年度毒偵字第八０號併辦意旨，認
    被告於九十六年一月六日十八時許吸毒，再為警於九十六年
    一月六日二十三時許，在雲林縣斗南鎮○○街六五號「他里
    霧旅社二一八號房」，查獲其所有毒品海洛因一包（淨重０
    ．二公克），及供施用毒品之注射針筒及塑膠鏟管各一支，
    查獲扣得海洛因一包，尿液檢驗結果呈嗎啡陽性反應，認被
    告於九十六年一月六日十八時許，在雲林縣斗南鎮○○街六
    五號「他里霧旅社二一八號房」施用海洛因云云。又檢察官
    再以九十六年度毒偵字第七五七、七八二號移送本院併辦意
    旨，認被告又於九十六年一月二十五日上午九時十分許，在
    嘉義市○區○○路與北港路口，為警查獲，採尿液送檢呈嗎
    啡陽性反應；於九十六年二月十六日因另案解送臺灣雲林看
    守所執行羈押，翌日凌晨零時二十八分，由該所人員採尿液
    送檢呈嗎啡陽性反應，認被告分別於九十六年一月二十五日
    上午九時十分許，與九十六年二月十七日凌晨零時二十八分
    ，各回溯前七十二小時內之某時，在不詳處所，以不詳方式
    ，施用第一級毒品一次云云。
(一)公訴人移送併辦部分，以被告多次施用第一級毒品，與本件
    事實係出於同一犯意持續為之，為同一案件，應為起訴效力
    所及，提起上訴請求併予審理。然查被告行為後，刑法第五
    十六條連續犯之規定，業於九十四年一月七日修正公布刪除
    ，並於九十五年七月一日施行，按刑法修正施行後，多次施
    用毒品犯行，原則上應一罪一罰，亦即對於施用毒品者其每
    次施用毒品行為，原則上應認為均單獨成立一個犯罪行為（
    臺灣高等法院暨所屬法院九十五年法律座談會刑事提案第十
    三號研討結論及最高法院九十六年度第九次刑事庭會議決議
    參照），即每次施用毒品行為，均應該當毒品危害防制條例
    第十條規定之構成要件，因此施用毒品成癮者，其多次施用
    毒品行為，在犯罪認識上，其應存在有數個犯罪為是，要難
    認係出於同一之犯意之集合犯，或出於同一犯意持續為之接
    續犯，非為起訴效力所及。再查連續犯之廢止，其立法意旨
    乃於回歸連續犯數罪之本質，並考慮刑罰公平原則，避免多
    次犯罪僅科以一次刑罰，引發鼓勵犯罪質疑，及犯罪次數與
    刑度輕重失衡之流弊，此為法界數十年來所凝聚，並落實為
    法律修正之共識，是倘於廢止連續犯之規定後，在與接續犯
    或集合犯概念不符之情形下，猶予以擴張適用，則集合犯或
    接續犯之概念終將重蹈連續犯之覆轍，連續犯廢止之目的將
    成泡影，刑法改革亦成空談（論述詳如後(二)），是公訴人移
    送併辦部分，認被告多次分別施用第一級毒品，與本件論罪
    之事實顯係出於同一之犯意為之集合犯，為包括一罪，或出
    於同一犯意持續為之，為接續犯，為同一案件，提起上訴請
    求併予審理，尚為無理由。
(二)況我國過去司法實務從未認定吸毒為集合犯，且集合犯所認
    定基礎，係認為施用毒品本質具有「成癮性」見解，祇是被
    告犯罪之主觀動機，且成癮性不等於犯罪故意，成癮性也並
    非毒品罪之專有現象，其他如特殊性癖好之性犯罪（偷窺狂
    、戀童癖）、或特殊偷竊犯罪（專偷女性內衣褲）也有成癮
    性現象。除非是時空密接的接續犯罪，否則難以僅因成癮性
    即可論以包括一罪。
(三)於原審併案部分係於九十六年一月六日查獲，於本院併案部
    分係分別於九十六年一月二十五日與九十六年二月十七日查
    獲，上開本件係於九十五年九月八日查獲，查獲時間前後約
    五或六個月，並非短時間內密集所為，此部分能否認為係基
    於單一故意而生，實有疑問。被告雖謂其施用間第一級毒品
    一、二日施用一次，而被告既於本件九十五年九月八日犯行
    敗露，又接受驗尿及警訊偵查，釋放後本應潔身自愛，對毒
    品有所警惕才是，縱有犯意也是另外萌生所致。若吸毒者藉
    口「延續單一犯意」而放肆吸毒，事後向法院要求僅能論以
    包括一罪，並非此次刑法刪除連續犯之初衷。
(四)罪數的認定，最重要精神是「充分清算原則」與「禁止雙重
    評價原則」，論罪既要充分評價犯罪的不法內涵，又不能重
    複處罰淪於過苛。「集合犯」的立論基礎，在於將本質上重
    複發生的犯行，包括地評價為一罪，可免過苛處罰或雙重評
    價風險。然施用毒品犯罪，具有隱密性質，極少留下證據，
    偵查機關之舉證，主要是依賴科學鑑定之結果（驗尿報告、
    毛髮鑑定），如果沒有鑑定證據，縱然被告自白過去如何多
    次施用毒品，也難認定成立犯罪。所以即便被告吸毒成癮，
    在嚴格證據主義下，被認定為犯罪者，也僅有最後一小部分
    犯行，絕大部分吸毒犯行都已淪為「犯罪黑數」，無從追究
    。因此，司法實務若針對吸毒犯行，各別論罪處罰，並無重
    複評價或過苛處罰之疑慮。反之，若採取「集合犯」概念，
    則有未能充分評價犯罪之缺失，等於是變相鼓勵吸毒犯罪，
    不論被警察查到多少次，到最後都是一條罪而已，所以『吸
    了被抓，抓了放人，放了再吸，吸了再被抓』重複循環，無
    所顧忌。
(五)刑法既於九十五年七月一日施用後刪除連續犯，倘如贊同將
    吸毒案件認定為「集合犯」，足可使連續犯之審判死而復活
    ，無異承認連續犯狀態繼續適用，尚非立法者之原意。故公
    訴人於原審移送九十六年度毒偵字第八０號併辦部分，及於
    本院移送九十六年度毒偵字第七五七、七八二號併辦部分，
    應予退回由檢察官另行偵辦，併此說明。
四、被告經合法傳喚，無正當理由不到庭，不待其陳述逕行判決
    。
據上論斷，應依刑事訴訟法第三百六十九條第一項前段、第三百
六十四條、第二百九十九條第一項前段、第三百七十一條，毒品
危害防制條例第十條第一項，刑法第十一條前段、第四十七條第
一項、第四十一條第一項前段、第三十八條第一項第二款，九十
六年罪犯減刑條例第二條第一項第三款、第七條、第九條，判決
如主文。
本案經檢察官郭珍妮到庭執行職務。
中　　華　　民　　國　　96　　年　　10　　月　　11　　日
　　　　　　　　　　刑事第一庭審判長法官　黃　崑　宗
　　　　                            法官　王　明　宏
　　　　                            法官　蔡　長　林
以上正本證明與原本無異。
如不服本判決，應於收受本判決後十日內向本院提出上訴書狀。
其未敘述上訴理由者並得於提起上訴後十日內向本院補提理由書
狀（均須按他造當事人之人數附繕本）「切勿逕送上級法院」。
　　　　　　　　　　　　　　　　　書記官　李　培　薇
中　　華　　民　　國　　96　　年　　10　　月　　11　　日
附錄本案論罪科刑法條全文：
毒品危害防制條例第十條第一項：
　施用第一級毒品者，處六月以上五年以下有期徒刑。
